臺灣臺北地方法院刑事裁定　　　　　　 96年度聲判字第157號
聲　請　人
即告 訴 人　香港商忽然一周出版有限公司
法定代理人　葉一堅
代　理　人　施竣中律師
被　　　告　自由時報企業股份有限公司
兼　　　上
法定代理人　甲○○
被　　　告　乙○○
　　　　　　丙○○
　　　　　　丁○○
上列聲請人因告訴被告等違反著作權法案件，不服臺灣高等法院
檢察署檢察長於民國九十六年八月七日駁回再議之處分（九十六
年度上聲議字第二六四八號），聲請交付審判，本院裁定如下：
    主  文
聲請駁回。
    理  由
一、按告訴人不服上級法院檢察署檢察長或檢察總長認再議為無
    理由而駁回之處分者，得於接受處分書後十日內委任律師提
    出理由狀，向該管第一審法院聲請交付審判。法院認交付審
    判之聲請不合法或無理由者，應駁回之。刑事訴訟法第二百
    五十八條之一第一項、第二百五十八條之三第二項前段，分
    別定有明文。次按修正刑事訴訟法第二百五十八條之一規定
    告訴人得向法院聲請交付審判，係新增對於「檢察官不起訴
    或緩起訴裁量權」制衡之一種外部監督機制，法院僅就檢察
    官所為不起訴或緩起訴之處分是否正確加以審查，以防止檢
    察機關濫權，依此立法精神，同法第二百五十八條之三第三
    項規定法院審查聲請交付審判案件時「得為必要之調查」，
    其調查證據之範圍，自應以偵查中曾顯現之證據為限；而同
    法第二百六十條對於不起訴處分已確定或緩起訴處分期滿未
    經撤銷者得再行起訴之規定，其立法理由說明該條所謂不起
    訴處分已確定者，包括「聲請法院交付審判復經駁回者」之
    情形在內，是前述「得為必要之調查」，其調查證據範圍，
    更應以偵查中曾顯現之證據為限，不得就告訴人新提出之證
    據再為調查，亦不得蒐集偵查卷以外之證據（民國九十三年
    六月二十四日修正發布之法院辦理刑事訴訟案件應行注意事
    項第一百三十四點參照），否則，將與刑事訴訟法第二百六
    十條之再行起訴規定，混淆不清（臺灣高等法院九十一年四
    月二十五日第一次刑事法律問題研究會議決議要旨參照），
    亦將使法院兼任檢察官而有回復「糾問制度」之虞；且法院
    裁定交付審判，即如同檢察官提起公訴使案件進入審判程序
    ，是法院裁定交付審判之前提，必須偵查卷內所存證據已符
    合刑事訴訟法第二百五十一條第一項規定「足認被告有犯罪
    嫌疑」檢察官應提起公訴之情形，亦即該案件已經跨越起訴
    門檻，否則，縱或法院對於檢察官所認定之基礎事實有不同
    判斷，但如該案件仍須另行蒐證偵查始能判斷應否交付審判
    者，因交付審判審查制度並無如同再議救濟制度得為發回原
    檢察官續行偵查之設計，法院仍應依同法第二百五十八條之
    三第二項前段規定，以聲請無理由裁定駁回，合先敘明。
二、本件聲請人即告訴人香港商忽然一周出版有限公司以被告自
    由時報企業股份有限公司、甲○○、乙○○、丙○○、丁○
    ○涉嫌違反著作權法犯行，向臺灣臺北地方法院檢察署檢察
    官提出告訴，經該署檢察官於九十五年十二月二十九日以九
    十五年度偵字第一七六一五號為不起訴處分後，聲請人不服
    ，聲請再議，為臺灣高等法院檢察署檢察長認再議為無理由
    ，於九十六年八月七日，以九十六年度上聲議字第二六四八
    號處分書駁回再議，聲請人於同年八月二十二日收受駁回處
    分書等情，業經本院依職權調取前揭偵查卷證核閱無誤，並
    有臺灣高等法院檢察署送達證書一紙附卷可稽，聲請人於同
    年九月三日（週一）上午委任施竣中律師為代理人具狀向本
    院聲請件交付審判，並未逾法定十日之期間。
三、本件聲請意旨略以：所謂攝影著作之原創性，因攝影著作本
    身有極大程度係依賴機械之作用及技術操作，因此，在製作
    時需決定主題並對攝影之對象、構圖、角度、光量、速度進
    行選擇及調整，甚至有時進行底片之修改、組合，此時該攝
    影影像即具有原創性；何以本件自由時報報導林青霞婚姻亮
    紅燈時，需將忽然一周第五五二期之封面全部翻拍？若為單
    純傳達事實之新聞報導，亦無須如此，觀之忽然一周第五五
    二期之封面，上開封面左邊標題「林青霞情變」既係拍攝之
    主題，封面中間標題「握老父傾訴」、封面中間下方標題為
    「返台北外家」、封面右下方標題則為「邢李榞假日單拖湊
    女」，並於各標題旁或中間附上照片於封面上，而由封面中
    間之照片觀之，林青霞若有所思，且面色凝重，父親林維良
    則面帶祥和及堅定之眼神，且父女手掌仍合力緊握之情，益
    見父女情深，及林青霞可對其父傾訴感情有變之事；至於封
    面中林青霞返台北外家及其夫假日單拖湊女之照片，則係用
    來對襯林青霞與其夫情感有變，一人返台，一人攜女外出之
    情變情境；按封面中林青霞單純返台北外家之照片，及其夫
    於假日攜女外出，雖均為單純之事實，惟結合情變之主題，
    故拍攝照片不論對象、角度、速度、光量之選擇及調整自均
    須進行及處理，此乃攝影者之思維、智巧、技匠之所在；否
    則，若如不起訴處分書及再議處分書所認定，該照片係拍攝
    人隨機取得之地點拍攝，以達成跟拍之目的，並無攝影著作
    之主題、光影等選擇云云，則告訴人大可隨機拍一張即可，
    自由時報又豈需將忽然一周全部封面予以登載？再者，自由
    時報系爭報導，若去除忽然一周之封面報導及忽然一周所拍
    攝邢李榞與其女出遊之照片，已難顯現林青霞情變所面臨應
    否搬離邢家及如何面對有深厚父女之情之父親林維良之心境
    ，且本件忽然一周攝影該等照片，對將之顯現於封面中之目
    的，其重點即在藉由攝影照片及對應之旁白，以具體呈現林
    青霞面臨情變之難處，並吸引消費者購買忽然一周，至於內
    容細節部分已屬次要重點，否則任何想重製他人攝影著作之
    人，僅需購買一本週刊雜誌後，自行將閱覽結果稍作編排，
    並擷取重製他人攝影著作中最具關鍵之攝影著作，即可吸引
    消費者購買該報紙或雜誌產品，進而達到營利為自己之目的
    ，如此，自與著作權法保障攝影著作權人之目的不相符，是
    忽然一周之封面及所附照片，具有攝影著作已無疑問；而由
    自由時報系爭報導，去除前開所述忽然一周之封面及照片後
    ，該報導已無法藉由照片而具體呈現林青霞情變之心境，形
    成空洞化之現象，則被告基於營利之目的，故將忽然一周有
    關林青霞情變之內文予以編排後，以重製林青霞情變一文中
    ，最關鍵而足以吸引消費者購買之忽然一周週刊畫面及照片
    ，為營利之目的而翻拍重製，其已明顯逾越攝影著作可合理
    使用之範圍，自應該當著作權法第九十一條第二項之要件等
    語。
四、按犯罪事實應依證據認定之，無證據不得認定犯罪事實，刑
    事訴訟法第一百五十四條第二項定有明文。而事實之認定，
    應憑證據，如未能發現相當證據，或證據不足以證明，自不
    能以推測或擬制之方法，為裁判基礎（最高法院四十年臺上
    字第八六號判例參照）。告訴人之指訴，係以使被告判罪處
    刑為目的，故多作不利於被告之陳述，自不得以其指訴為被
    告犯罪之唯一證據（最高法院八十四年度臺上字第五三六八
    號判決參照）。又認定犯罪事實，所憑之證據，雖不以直接
    證據為限，間接證據亦包括在內，然無論直接或間接證據，
    其為訴訟上之證明，須於通常一般之人均不致於有所懷疑，
    而得確信其為真實之程度者，始得據之為有罪之認定，倘其
    證明尚未達到此一程度，而有合理性懷疑之存在時，即無從
    為有罪之認定，亦有最高法院七十六年臺上字第四九八六號
    判例可資參照。
五、經查，攝影著作之原創性雖係取擷於拍攝者所使用之構圖、
    角度、光速、焦距、景深等等之選擇之判斷，然攝影著作權
    所保護者係「表達」而非「思想」。新聞事件之照片，係在
    新聞事件發生之瞬間攝取其臨場之情形，是燈光、佈景、角
    度，甚至其他臨場之條件已受現場之限制無法講究，尤其自
    戰地記者所拍戰地現場以及運動場上所拍之運動員比賽時之
    現場實景照片，最易瞭解。但同係瞬間之捕捉臨場現實，亦
    因人人所欲表現者各有不同，固仍非不得受著作權法之保護
    。惟「以廣播、攝影、錄影、新聞紙或其他方法為時事報導
    者，在報導之必要範圍內，得利用其報導過程中所接觸之著
    作」、「為報導、評論、教學、研究或其他正當目的之必要
    ，在合理範圍內，得引用已公開發表之著作」、「著作之合
    理使用，不構成著作財產權之侵害」、「著作之利用是否合
    於第四十四條至第六十三條規定或其他合理使用之情形，應
    審酌一切情狀，尤應注意下列事項，以為判斷之基準：一、
    利用之目的及性質，包括係為商業目的或非營利教育目的。
    二、著作之性質。三、所利用之質量及其在整個著作所占之
    比例。四、利用結果對著作潛在市場與現在價值之影響」、
    「依第四十四條至第四十七條、第四十八條之一至第五十條
    、第五十二條、第五十三條、第五十五條、第五十七條、第
    五十八條、第六十條至第六十三條規定利用他人著作者，應
    明示其出處」，著作權法第四十九條、第五十二條、第六十
    四條第一項、第六十五條第一項、第二項，分別定有明文。
    著作權法第一條彰明為保障著作權益，調和社會公共利益，
    促進國家文化發展之立法目的，故特別規定於時事報導的必
    要範圍內，得利用報導過程中所接觸的著作，以增進大眾知
    的權利。查本件被告自由時報所刊登之前揭圖片，小於聲請
    人忽然一周原刊出之圖片，而引用之著作，本不限於語文著
    作，照片、圖形、美術等都得於合理範圍內加以引用，被告
    既於自由時報上註明前揭圖片之出處來源，依其使用之性質
    及目的、使用之方法、著作之性質等項，認合於著作權法第
    六十五條所規定之合理使用。此外，聲請人指摘被告基於營
    利之目的，而翻拍重製前揭畫面及照片，卻未提出自由時報
    因此增加若何銷路之證據，至聲請人因上開照片之著作權有
    如何之潛在市場或現在價值影響，亦未據其提出任何證明，
    參諸前揭說明，被告利用聲請人忽然一周所刊登之圖片既為
    報導影視新聞而合理使用，且縮小尺寸、註明出處，所為尚
    合於著作權法之上開規定，自不能繩被告等以著作權法第九
    十一條第二項之罪責。
六、綜上所述，本件聲請人所執之各項論據，業經原檢察官偵查
    詳盡，原不起訴處分書認被告等人並無違反著作權法之犯行
    ，臺灣高等法院檢察署處分書亦認原檢察官所調查之事證明
    確，援用原不起訴處分書之理由採相同見解，而為一致之認
    定，經本院核閱卷內證據資料，就認定被告等並未違反著作
    權法乙節，於法尚無違誤，參諸前揭「法院對於檢察官所認
    定之基礎事實有不同判斷，但如該案件仍須另行蒐證偵查始
    能判斷應否交付審判者，因交付審判審查制度並無如同再議
    救濟制度得為發回原檢察官續行偵查之設計，法院仍應依刑
    事訴訟法第二百五十八條之三第二項前段規定，以聲請無理
    由裁定駁回」之說明，本件聲請交付審判意旨仍執前詞，對
    於原處分加以指摘請求交付審判，非有理由，應予駁回。
七、依刑事訴訟法第二百五十八條之三第二項前段，裁定如主文
    。
中　　華　　民　　國　　96　　年　　10　　月　　30　　日
                  刑事第三庭　　審判長法　官  沈君玲
                                      法　官  游士珺
                                      法　官  詹慶堂
上正本證明與原本無異
本件不得抗告
                                      書記官  羅欣宜
中　　華　　民　　國　　96　　年　　10　　月　　30　　日
